【裁判字號】    95,上易,558
【裁判日期】    951116
【裁判案由】    背信等
【裁判全文】
臺灣高等法院高雄分院刑事判決         95年度上易字第558號
上  訴  人  臺灣高雄地方法院檢察署檢察官
上  訴  人
即  被  告  辛○○
            丙○○
共      同
選任辯護人  林石猛律師
            李佳冠律師
上列上訴人因被告背信等案件，不服臺灣高雄地方法院92年度易
字第874 號中華民國95年6 月7 日第一審判決（起訴案號：臺灣
高雄地方法院檢察署91年度偵字第22809 號、92年度偵字第6344
號），提起上訴，本院判決如下：
    主  文
原判決關於辛○○、丙○○違反公平交易法部分撤銷。
辛○○、丙○○共同違反多層次傳銷，其參加人如取得佣金，獎
金主要係基於介紹他人加入，而非基於其所推廣或銷售商品之合
理市價者，不得為之之規定，辛○○處有期徒刑陸月，併科罰金
新臺幣肆拾萬元，丙○○處有期徒刑肆月，併科罰金新臺幣拾
萬元，有期徒刑如易科罰金，均以銀元佰元即新臺幣玖佰元折
算壹日，罰金如易服勞役，均以新臺幣貳仟元折算壹日。
    事  實
一、辛○○與丙○○均明知公平交易法第23條規定：「多層次傳
    銷，其參加人如取得佣金、獎金或其他經濟利益，主要係基
    於介紹他人加入，而非基於其所推廣或銷售商品或勞務之合
    理市價者，不得為之」，竟仍共同基於違反上開規定之犯意
    聯絡，於民國90年10月間起，由辛○○負責設計、籌備欲推
    廣之計劃及組織，而丙○○則分工擔任講師加以經營及推廣
    ，並以不知情之乙○○（為辛○○之未婚妻）所承租之高雄
    市○○○路366 號15樓之1 處所為辦公室，共同成立盈兆國
    際集團（下稱盈兆集團），復以「盈兆互助福利金管理策略
    聯盟之名，邀集不特定大眾加入，並設計有A （即6 萬元創
    業福利金專案）、B （即消費者回饋理財福利專案）兩案。
    惟渠等實際所從事者僅係以介紹會員入會之方式抽取佣金、
    獎金，並無任何商品之交易買賣，且由丙○○、辛○○自任
    為第1 號及第2 號會員。A 案規定入會每口單位新臺幣（下
    同）6 萬元（其中5 萬元作為創業福利互助金，另1 萬元作
    為推薦人之佣金），另交1 千元之手續費與公司，而依加入
    順序取得排序號碼。每位入會會員可同時加入7 個單位，且
    至少須推薦2 人為下線，每推薦1 人，則可自新加入會員所
    繳6 萬元入會費中取得1 萬元之推薦佣金。又排序1 號為第
    一代會員，排序2 、3 號為第二代會員，排序4 至7 號為第
    三代會員，排序8 至15號為第四代會員，依此類推，而排序
    1 號會員即丙○○於第8 號至第15號會員加入時，可取得每
    位加入會員各5 萬元之創業福利互助獎金（下稱互助獎金）
    ，共領40萬元。排序2 號會員即辛○○於第16號至第23號會
    員加入時，可取得每位加入會員各5 萬元之互助獎金，依此
    類推。加入之會員如未介紹2 位新會員入會者，則輪到其領
    互助獎金時，要由該會員自己再加入2 口單位（又取得2 個
    排序號碼），以此方式增加「盈兆互助福利金管理策略聯盟
    」之會員。又每位會員領到40萬元後，公司預扣6 萬元，並
    進入B 案計劃，B 案獎金每口單位屆滿2 年，共計領39萬6
    千元的商品及回饋金共80萬4 千元，致使戊○○、庚○○、
    丁○○○、王福祥等人分別於90年12月18日、90年12月27日
    、90年12月28日、91年1 月17日，各繳交6 萬1 千元（其中
    王福祥以2 個手錶抵入會費6 萬元），並簽立申請表、自願
    同意書後，加入「盈兆互助福利金管理策略聯盟」成為會員
    ，辛○○、丙○○2 人即以盈兆國際實業有限公司之收據交
    付戊○○等人收得上開款項。迄至91年3 月中旬，上開聯盟
    停止運作，計以上開方式募集會員至編號24號。
二、案經庚○○、丁○○○、戊○○訴請臺灣高雄地方法院檢察
    署檢察官偵查起訴。
    理  由
壹、程序部分
一、按被告以外之人（包括證人、鑑定人、告訴人、被害人及共
    同被告等）於審判外之陳述雖不符刑事訴訟法第159 條之1
    至之4 等4 條之規定，而經當事人於審判程序同意作為證據
    ，法院審酌該言詞陳述或書面陳述作成時之情況，認為適當
    者，亦得為證據。當事人、代理人或辯護人於法院調查證據
    時，知有刑事訴訟法第159 條第1 項不得為證據之情形，而
    未於言詞辯論終結前聲明異議者，視為有前項之同意，同法
    第159 條之5 定有明文。立法意旨在於傳聞證據未經當事人
    之反對詰問予以核實，原則上先予排除。惟若當事人已放棄
    反對詰問權，於審判程序中表明同意該等傳聞證據可作為證
    據，或於言詞辯論終結前未聲明異議，基於尊重當事人對傳
    聞證據之處分權，及證據資料愈豐富，愈有助於真實發見之
    理念，且強化言詞辯論主義，使訴訟程序得以順暢進行，上
    開傳聞證據亦均具有證據能力。
二、經查被告辛○○、丙○○於警詢及檢察事務官詢問時之陳述
    ，就自身以外之其他共同被告，「盈兆互助福利金管理策略
    聯盟」組織圖、盈兆福利互助金管理策略聯盟6 萬元創業互
    助福利金參加申請表及自願同意書、盈兆福利互助金管理策
    略聯盟收據等，其性質雖屬傳聞證據，且查無符合同法第
    159 條之1 至之4 等4 條之情形，然渠等所為之上開警詢、
    檢察事務官詢問時之筆錄內容及上開書面陳述，業經原審及
    本院審理時予以提示並告以要旨，且各經檢察官及被告等人
    表示意見，當事人已知上述筆錄內容及書面陳述乃傳聞證據
    ，且均未於言詞辯論終結前對該筆錄內容等異議，依上開規
    定，已擬制同意其有證據能力，認為以之作為本案之證據亦
    屬適當，而應均具有證據能力。
貳、實體部分
一、上訴人即被告辛○○、丙○○均否認有違反公平交易法情事
    ，辯說：本件互助會實非屬多層次傳銷範圍，自與公平交易
    法第23條變質多層次傳銷無涉。退一步言之，縱認伊等行為
    符合公平交易法第23條變質多層次傳銷之構成要件，然伊等
    自始確係參考當時社會盛行之互助會成立，且辛○○為外國
    人，丙○○對互助會亦無經驗，不知該行為觸法，並無觸犯
    公平交易法規範之故意，是伊等既缺乏犯罪故意，自不成立
    本罪云云。然查：
  (一)上開事實，業據(1)證人庚○○於原審審理時證稱：我有參加
    盈兆國際集團，是朋友介紹的。我到他們公司即高雄市○○○路366 號15樓之1 ，丙○○是電腦總監，也是講師，辛○○大家都稱呼他為總裁，是丙○○解說投資有多大的利潤。
    加入會員要繳6 萬1 千元，1 千元入會費，1 個單位6 萬元
    ，每1 個人最少要加入1 個單位，最多可以加入7 個，所謂
    的業績就是介紹會員加入，每推薦1 個人可以獲得1 萬元的
    推薦獎金。6 萬元創業互助福利金專案是要介紹他人加入為
    會員，不管是別人或自己介紹，當我底下有8 個人，每個人
    要給我5 萬元，我就可以獲得40萬元，所繳的6 萬元中的1
    萬元就是給介紹人當獎金。我加入時有填寫申請表、自願同
    意書及繳交6 萬1 千元，但沒有收到等值的商品等語（見原
    審卷第406 頁至第421 頁）。(2)證人丁○○○於原審審理時
    證稱：當初是朋友陳惠湘介紹而加入盈兆傳銷公司（當指盈
    兆國際集團），她跟我一起到公司即高雄市○○○路366 號
    15樓之1 ，丙○○對我說明規則，丙○○說加入6 萬元，介
    紹他人加入還有紅利可以分，我們沒有拿到產品。當日聽完
    說明後，好像隔了一、二天才加入，加入時有簽自願同意書
    、申請表，於繳費時一併交給公司。我加入之6 萬元，1 萬
    元是由陳惠湘領取，5 萬元是由辛○○領取，丙○○沒有對
    我說這6 萬元可以拿到商品，對互助會的運作及發放獎金規
    則瞭解等語（見原審卷第421 頁至第434 頁）。(3)證人戊○○於原審審理時證稱：當初是陳錦屏小姐介紹而認識辛○○
    、丙○○，辛○○剛成立也沒有什麼人手，以一個類似台灣
    互助會的方式來找人，每個人有個序號，先來的人先領。入
    會要繳6 萬1 千元，我編號是第6 號或第7 號，另外我又花
    了6 萬元買了我的介紹人序號3 號，但最後只有1 、2 號領
    到錢，我沒有領到錢，公司裡面沒有產品銷售。福利金的規
    則是丙○○告訴我的，我瞭解規則，加入當日有簽申請表及
    自願同意書，也有介紹庚○○及其上線、王福祥、賴盈秀及
    藍先生加入，介紹1 個人可以領到1 萬元。又互助金的制度
    要8 個人後才可以領到40萬元。我加入互助會繳交會費及找
    下線加入公司，公司都沒有給我及下線任何產品等語（見原
    審卷第434 頁至第454 頁）。(4)證人賴盈秀於原審審理時證
    稱：原本不認識被告2 人，是到他們公司後，透過戊○○介
    紹才認識。有加入盈兆互助福利金管理策略聯盟，加入會員
    1 口5 、6 萬元，另外有1 千元的手續費用，排號碼，先排
    的人以後可以領回，我共加入2 口，1 口是用我朋友藍正林
    的名字，但是我出錢，共12萬元，還有2 千元的手續費，有
    填自願同意書及申請表，實際上被告2 人沒有買賣產品等語
    （見原審卷第512 頁至第521 頁）。(5)證人乙○○於原審審
    理時證稱：我與丙○○是朋友，與辛○○是私下的未婚夫妻
    ，有於90年間，租高雄市○○○路366 號15樓之1 為辦公處
    所，盈兆公司是以上址為聯絡地址及據點，我沒有擔任盈兆
    公司任何職務及參與運作，知道有幾個會員加入，丙○○、
    戊○○、丁○○○、一個姓藍的、賴盈秀、庚○○等語（見
    原審卷第521 頁至第526 頁）。(6)證人王福祥於原審審理時
    證稱：辛○○向我買3 個手錶，1 個他要自己戴，要我用2
    個手錶6 萬元的價格抵入會費加入互助會，是戊○○介紹的
    ，辛○○有告訴我規則，說按順序排隊領錢，加入時有簽自
    願同意書及申請表，我的編號幾號忘記了，單純加入就可以
    排序號，不必另有買賣，是否有買賣產品我不知道，只有說
    要加入會員按照序號排序領獎金，於申請單上所載之日期（
    即91年1 月17日）加入，加入後約1 個月左右公司就關門了
    ，加入公司時，沒有看過盈兆國際的計劃書等語（見原審卷
    第538 頁至第545 頁）甚詳。
  (二)庚○○、丁○○○、戊○○等人確實有加入「盈兆互助福利
    金管理策略聯盟」，且由丙○○、辛○○自任為第1 號及第
    2 號會員，設計有A 、B 兩案。又上開「盈兆互助福利金管
    理策略聯盟」排序第3 號為陳錦屏、4 號為陳英聰、5 號為
    許昭明、6 號為陳沈紅（後轉賣戊○○）、7 號為戊○○、
    8 號為王李英、9 號為陳惠湘、10、11號為黃承銘、12、13
    、15號為丙○○、14號為庚○○、16號為丁○○○、17 號
    為藍正林、18號為賴盈秀、19號為孫瑀黛、20號為曾榮枝、
    21至23號為辛○○、24號為王福祥。A 案規定入會每口單位
    6 萬元（其中5 萬元作為創業福利互助金，另1 萬元作為推
    薦人之佣金），另交1 千元手續費，而依加入順序取得排序
    號碼，每位入會會員至少須推薦2 人為下線，每推薦1 人，
    則可自新加入會員所繳6 萬元入會費中取得1 萬元之推薦佣
    金。又排序1 號會員即丙○○於第8 號至15號會員加入時，
    可取得每位加入會員各5 萬元之創業福利互助獎金，共領40
    萬元。排序2 號會員即辛○○於第16號至23號會員加入時可
    取得每位加入會員各5 萬元之互助獎金，依此類推。加入之
    會員如未介紹2 位新會員入會者，則輪到其領互助獎金時，
    要由該會員自己再加入2 口單位（又取得2 個排序號碼）。
    又每位會員領到40萬元後，公司須扣6 萬元並進入B 案計劃
    等情，為被告辛○○、丙○○於原審審理時自承及不爭執在
    卷（見原審卷第35頁、第36頁、第245 頁、第246 頁）。又
    被告辛○○於檢察事務官詢問時坦稱：盈兆公司大小章都是
    我保管，會員匯入之款項是我及乙○○提領，我共領了十多
    萬元。盈兆互助福利金等公司資料是我與丙○○等人印製的
    ，互助會沒有從事商品買賣等語（見他字卷第9 頁、第10頁
    ）。被告丙○○於檢察事務官詢問時亦坦承：我向會員收取
    互助會每人6 萬1 千元時，其中1 千元手續費交給辛○○，
    5 萬元是我的獎金，另外1萬元給介紹人。我會將收據及現
    金交給辛○○，辛○○就在收據上蓋「盈兆國際實業有限公
    司」。盈兆互助福利金等資料是辛○○設計，我請朋友印製
    的，互助會沒有從事商品買賣。「盈兆互助福利金管理策略
    聯盟」是由辛○○籌備的，辛○○跟我說他的想法叫我去經
    營，上開聯盟約在90年10月間成立等語明確（見他字卷第9
    頁、第10頁、第39頁）。此外，復有「盈兆互助福利金管理
    策略聯盟」組織圖2 張，盈兆福利互助金管理策略聯盟6 萬
    元創業互助福利金參加申請表及自願同意書各5 份、盈兆福
    利互助金管理策略聯盟收據9 紙在卷可憑（見原審卷第81頁
    、第82頁、第123 頁至第128 頁、警卷第80頁至第84頁）。
  (三)「盈兆互助福利金管理策略聯盟」係由被告辛○○所設計，
    籌備及招募，而安排被告丙○○為上線（序號1 號），辛○○為序號2 號。本件參與「盈兆互助福利金管理策略聯盟」
    之會員，須繳交入會費6 萬元及手續費1,000 元，且至少須
    介紹2 位會員為下線，另每推薦1 人，則可自新加入會員所
    繳6 萬元入會費中取得1 萬元之推薦佣金。又加入之會員如
    未介紹2 位新會員入會者，則輪到其領互助獎金時，要由該
    會員自己再加入2 口單位，且上開A 方案並無商品買賣等情
    ，已詳如前述。是上開「盈兆互助福利金管理策略聯盟」A
    方案就推薦佣金1 萬元，係本於自己介紹他人加入而取得佣
    金，而互助獎金則係藉由自己或其他會員介紹他人參加「盈
    兆互助福利金管理策略聯盟」，以增加會員人數，再依加入
    順序之排序號碼，由後參加會員入會費中取得互助獎金共40
    萬元，故參加上開「盈兆互助福利金管理策略聯盟」A 方案
    之會員，均係本於介紹他人加入始取得金錢利益（佣金、獎
    金），並非基於其所推廣或銷售商品之合理市價，亦無商品
    買賣，顯與正當經營多層次傳銷事業本於推銷商品獲取利潤
    之情形有異。又被告辛○○、丙○○為發起上開「盈兆互助
    福利金管理策略聯盟」之人，自任1 、2 號，並無風險，且
    獲暴利，並迫使已加入之會員為避免前所繳之入會費遭受損
    失，而一再介紹他人參加，則後參加者必因無法覓得足夠之
    會員而遭經濟上之損失，造成社會問題，自屬公平交易法第
    23條所禁止之多層次傳銷行為，自不因推廣之計劃或組織名
    稱（如「互助會」、「互助金聯盟」等）而有絲毫不同。
  (四)「盈兆互助福利金管理策略聯盟」係由被告辛○○對被告丙○○說其想法，就叫被告丙○○去經營。被告丙○○為「盈
    兆互助福利金管理策略聯盟」序號1 號，可領取序號8 號至
    15號共8 位會員所繳之5 萬元（另外1 萬元推薦獎金由推薦
    人領取）。又證人黃秉隆、丁○○○、戊○○等加入「盈兆
    互助福利金管理策略聯盟」或盈兆集團，係由被告丙○○介
    紹投資利潤及規則等情，已詳如前述。足認被告丙○○與被
    告辛○○有共同犯意之聯絡及行為之分擔，更對於「盈兆互
    助福利金管理策略聯盟」之經營及推廣有深入參與，而非單
    純僅係參加會員。故被告辛○○、丙○○辯解，均係卸責之
    詞，不足採信。本件事證明確，被告犯行足以認定。
二、核被告所為，均違反公平交易法第23條之規定，應依同法第
    35條處罰。被告2 人間就上開犯行，有犯意聯絡及行為分擔
    ，均為共同正犯。原審就被告違反公平交易法部分論罪科刑
    ，固非無見。但查(1)被告於犯罪時之刑法第41條第1 項前段
    規定：「犯最重本刑為5 年以下有期徒刑以下之刑之罪，而
    受6 個月以下有期徒刑或拘役之宣告，因身體、教育、職業
    、家庭之關係或其他正當事由，執行顯有困難者，得以1 元
    以上3 元以下折算1 日，易科罰金」。又被告行為時之易科
    罰金折算標準，修正前罰金罰鍰提高標準條例第2 條前段（
    現已刪除）規定，就其原定數額提高100 倍折算1 日，則被
    告行為時之易科罰金折算標準，應以銀元300 元折算1 日，
    經折算為新台幣後，應以新台幣900 元折算1 日。惟95年7
    月1 日修正公布施行之刑法第41條第1 項前段則規定：「犯
    最重本刑為5 年以下有期徒刑以下之刑之罪，而受6 個月以
    下有期徒刑或拘役之宣告者，得以新台幣1,000 元、2,00 0
    元或3,000 元折算1 日，易科罰金」。比較修正前後之易科
    罰金折算標準，以95年7 月1 日修正公布施行前之規定，較
    有利於被告，則應依刑法第2 條第1 項前段，適用修正前刑
    法第41條第1 項前段規定，定其折算標準。(2)被告於犯罪時
    ，刑法第42條第2 項前段規定：「易服勞役以1 元以上3 元
    以下折算1 日」。又被告行為時之易服勞役折算標準，業據
    修正前罰金罰鍰提高標準條例第2 條前段規定，就其原定數
    額提高為100 倍折算1 日、則被告行為時之易服勞役折算標
    準，應以罰元300 元折算1 日，即新台幣900 元折算1 日。
    惟95年7 月1 日修正公布施行之刑法第42條第3 項前段規定
    ：「易服勞役以新台幣1,000 元、2,000 元或3,000 元折算
    1 日」。比較修正前後之易服勞役折算標準時，以修正後之
    規定，較有利於被告，則應依刑法第2 條第1 項規定，適用
    修正後之刑法第42條第3 項前段規定，定其折算標準。原審
    未及比較適用新舊法，自有未洽。檢察官上訴，指摘原判決
    量刑過輕，被告上訴，否認犯罪，雖均無理由，但原判決關
    於被告違反公平交易法部分既有上述可議之處，仍應予撤銷
    改判。審酌被告均無犯罪前科紀錄，有台灣高等法院被告全
    國前案紀錄表在卷可稽，素行尚佳。被告為貪圖利益，不思
    從事商品傳銷之正途而為本案犯行，對於整體經濟成長並無
    任何助益。又「盈兆互助福利金管理策略聯盟」係被告辛○○設計及籌劃，被告丙○○僅係受被告辛○○之邀，共同經
    營及推廣，被告辛○○為本案發生之起因，及被告犯罪之動
    機、目的、手段、智識程度、生活狀況等一切情狀，分別量
    處如主文所示之刑（含有期徒刑及併科罰金），並諭知有期
    徒刑如易科罰金及罰金如易服勞役之折算標準。
三、公訴意旨另稱：被告辛○○、丙○○自90年10月間起，先由
    被告辛○○以其女友之名，租用高雄市○○○路366 號15樓
    之1 之處所為辦公室，被告2 人冒用案外人己○○所設立之
    盈兆國際實業公司之名，共同成立盈兆集團，佯稱為經營金
    融、消費、理財兼傳銷業務之集團，再由被告辛○○籌劃，
    並交付他人印製不實之計劃書，內載：「該集團是由亞太多
    國實力派企業家和廠商創造成立的多國企業集團，擁有多國
    一群，傳、直銷界精英和一些高科技資訊和網路系統專才為
    實力背景，會不斷與國際公司異業聯盟，引進新科技，提昇
    產品製造品質及專業的市場」等文字，誘使不特定人參加，
    惟其等所從事者僅係以介紹會員入會之方式抽取高額佣金，
    並無任何商品之交易買賣。該集團對外以盈兆福利互助金管
    理策略聯盟之名募集會員，並由被告自任為第1 號及第2 號
    會員，設計有A 、B 兩案。A 案規定入會每口單位6 萬元，
    另交1,000 元手續費，可同時加入7 個單位，每人須推薦2
    人為下線，此2 人為第一代，而第一代兩位下線又各介紹2
    名共4 位成為第二代下線，又第二代4 位，各再推薦2 名共
    8 位成為第三代下線，此時原始會員即被告丙○○即可領取
    第三代8 位會員，每位5 萬元之獎金，共領40萬元，倘未介
    紹2 位入會者，則輪到其領時，要再自動加入2 口單位，以
    此方式增加該集團之組織。每位會員領到40萬元之後，公司
    預扣6 萬元，並進入B 案計劃。B 案獎金每口單位屆滿2 年
    共計領39萬6,000 元的商品及回饋獎金共80萬4,000 元現金
    ，致使告訴人庚○○、丁○○○、戊○○等人不疑，分別於
    90 年12 月7 日（應係90年12月27日之誤），同年月28日及
    同年月18日，各繳交6 萬1,000 元後，加入該集團，成為A
    案會員，被告2 人即偽造盈兆國際實業公司之收據，交付庚○○等人收得上款，以此方式共募集有23、24名之會員，並
    由第1 號會員丙○○自庚○○、丁○○○、戊○○等8 名會
    員所繳交每人6 萬1,000 元之入會金中，各抽取5 萬元，共
    得40 萬 元之不法所得。被告2 人經以上揭不實計劃書誘使
    不特定人入會後，復以其等所經營之傳銷公司向公平交易委
    員會報備不易為由，逕行更改上述所採之方案，並向會員佯
    稱可領取紅利，使會員暫免生疑。然嗣經庚○○、丁○○○
    發覺該集團僅為假藉盈兆國際實業公司為名之空頭公司，亦
    無實際從事商品之買賣後，經向被告要求退出，被告均藉詞
    推託，庚○○、丁○○○、戊○○等人始知受騙，因認被告
    另共同涉犯刑法第339 條第1 項詐欺取財罪嫌云云。
四、按犯罪事實應依證據認定之，無證據不得認定犯罪事實。又
    不能證明被告犯罪者，應諭知無罪之判決，刑事訴訟法第
    154 條第2 項、第301 條第1 項分別定有明文。又刑事訴訟
    法第161 條第1 項規定：「檢察官就被告犯罪事實，應負舉
    證責任，並指出證明之方法」。因此，檢察官對於起訴之犯
    罪事實，應負提出證據及說服之實質舉證責任，倘其所提出
    之證據，不足為被告有罪之積極證明，或其提出證明之方法
    ，無法說服法院以形成被告有罪之心證，基於無罪推定之原
    則，自應為被告無罪判決之諭知。又刑法339 第1 項之詐欺
    罪，除行為人主觀上有不法所有之意圖外，尚須「行為人施
    用詐術」、「被害人陷於錯誤」、「處分財產」、「他人產
    生財產損害」，且彼此有因果關係，始足構成。若行為人並
    未施用詐術，或行為人所施用之詐術與被害人陷於錯誤及嗣
    後進而為處分財產行為間，並無因果關係，即不構成該罪。
五、公訴人認被告2 人涉犯詐欺取財罪嫌，係以(1)告訴人庚○○
    、丁○○○、戊○○之指訴。(2)證人賴盈秀、王福祥之證述
    。(3)被告均坦承盈兆集團尚未核准設立，且此集團與盈兆國
    際實業公司並無關係。(4)被告辛○○坦稱：沒有盈兆集團這
    家公司，盈兆國際實業公司與「盈兆互助福利金管理策略聯
    盟」亦無關係，剛開始是伊與丙○○發起，就由伊與丙○○
    同意，表示互不出資而組「盈兆互助福利金管理策略聯盟」
    ，及被告丙○○亦坦稱：伊已領到40萬元，伊已出局等語。
    (5)經濟部盈兆國際實業公司執照，盈兆互助福利金管理策略
    聯盟收據、盈兆集團宣傳計劃書、參加申請表及自願同意書
    等件附卷，為其論據。
六、被告均否認有詐欺取財情事，辯說：告訴人庚○○等人加入
    盈兆福利互助會時，均已填寫參加申請書及自願表，並於其
    上親自簽名。且其3 人自加入該會後，均積極在博愛二路36
    6 號15樓之1 辦公處所參與互助會運作，亦參加公司尾牙聚
    會，會後並至辛○○家中唱歌。其中丁○○○入會後，更數
    次介紹友人前往聽說明會，庚○○亦數次介紹友人前往聽說
    明會，戊○○除加入時買下2 個單位，期間又買回陳錦屏的
    單位，並介紹王福祥、賴盈秀及藍正林加入，為該互助會中
    最為積極之會員。為此，若說告訴人等係受人詐騙，為何仍
    如此積極參與公司運作，且介紹會員加入。是倘非對此互助
    會制度明瞭者，實無可能。盈兆集團計劃書係互助會成立後
    ，應會員要求，方便說明始編印，自無公訴人所謂印製不實
    計劃書，誘使不特定人參加情事，此由告訴人丁○○○原審
    審理時表示計劃書係其加入近1 個月才印好，及王福祥表示
    其加入公司時並無計劃書可證。伊等並未對告訴人等施用詐
    術，告訴人等加入盈兆福利互助會並繳交財物時，對領取互
    助福利金之規則均已知悉明瞭，並未陷於錯誤，自不涉犯詐
    欺罪嫌云云。經查：
  (一)戊○○、庚○○、丁○○○、藍正林、王福祥等人於參加被
    告共同發起之「盈兆互助福利金管理策略聯盟」時，均已填
    寫盈兆福利互助金管理策略聯盟6 萬元創業互助福利金參加
    申請表及自願同意書，有申請表、自願同意書各5 份在卷可
    稽。上開侯進成、庚○○、丁○○○、王福祥之申請表及自
    願同意書上之簽名，均係渠等親筆所簽之情，亦據渠等於原
    審審理時證述屬實。另經本院詳閱戊○○等人上開自願同意
    書，其上已明載：「本人戊○○、庚○○、丁○○○、藍正
    林、王福祥等人同意加入盈兆互助福利金管理策略聯盟之6
    萬元創業互助福利金專案，業已全部瞭解該參加辦法，及本
    人應盡義務與享有利益。並自願由所領取互助福利金中，繼
    續參與投資盈兆國際俱樂部之消費者回饋理財福利專案之6
    個單位（每單位1 萬元正）。以上共計6 萬元正，並同意由
    創業福利金40萬元扣除，本人全無異議，同時嚴格遵守所有
    規定。以上恐口無憑，特立此書」。是被告所辯：告訴人戊○○等人及其他參加會員對於「盈兆互助福利金管理策略聯
    盟」互助福利金之規則都很清楚，也都有簽自願同意書，並
    無使用任何詐術使告訴人陷於錯誤而交付財物等語，應堪採
    信。
  (二)證人即告訴人庚○○於原審審理時證稱：繳交6萬1,000元就
    可以加入會員，也可以介紹會員加入領取介紹獎金，所謂的
    業績，就是介紹會員加入。申請表及自願同意書是我填寫的
    沒錯，簽的時候有看過內容。自願同意書上所稱的「6 萬元
    創業互助福利金」專案是要介紹人進來，不管是別人或自己
    介紹，我底下有8 個人，1 個人要給我5 萬元，我就可以獲
    得40萬元，所繳的6 萬元中的1 萬元就是給介紹人當獎金。
    我去聽說明會的時候，規則的內容有看過，也瞭解內容。簽
    完之後就叫我拉人頭進來，如果沒有人頭要自己再加，所以
    後來我就不要了，在說明會上，丙○○有就規則逐一說明。
    我就是事後反悔，想要退出等語甚詳。另參以告訴人庚○○
    於90年12月27日加入「盈兆互助福利金管理策略聯盟」，然
    其於91年1 月16日、17日，仍有邀約他人前往聽說明會，有
    簽到簿1 紙在卷可稽。又告訴人庚○○自加入「盈兆互助福
    利金管理策略聯盟」後，迄91年3 月止，一直有到高雄市○○○路366 號15樓之1 辦公處所，並有參加公司尾牙聚會，
    會後，更與他人一同至辛○○住處唱卡拉OK等情，亦據證人
    庚○○於原審審理時證述在卷，並未見有何遭他人詐欺之情
    。告訴人庚○○等人係直至91年10月11日始提出告訴，亦有
    刑事告訴狀1 份在卷可憑。顯見證人即告訴人庚○○於加入
    「盈兆互助福利金管理策略聯盟」，並繳交入會費6萬1,000
    元時，已看過並瞭解互助福利金之規則，被告丙○○更已就
    規則逐一說明，且告訴人庚○○加入「盈兆互助福利金管理
    策略聯盟」後，更多次前往高雄市○○○路366 號15樓之1
    辦公處所，並邀約他人前往聽說明會，係因告訴人庚○○事
    後反悔，想要退費，致與被告產生糾紛衍生本案訴訟。被告
    並未對告訴人庚○○施用詐術，告訴人庚○○亦無陷於錯誤
    甚明。
  (三)證人丁○○○於原審審理時證稱：當初是丙○○對我說明規
    則，他講的時候我瞭解。丙○○說加入6 萬元，如果介紹他
    人加入還有紅利可分，沒有說可以拿到商品。他當初說的是
    互助會（A 案），以後才轉到B 案。加入時有簽自願同意書
    、申請表，也看過內容，加入就是因為想要賺錢，對互助會
    的運作及發放獎金規則瞭解。卷附盈兆集團宣傳計劃書於加
    入時沒有看過，是後來才拿到的，加入後將近1 個月才印好
    ，當初講解沒有用上開資料，是用手寫的等語甚詳。另參以
    告訴人丁○○○係於90年12月28日加入「盈兆互助福利金管
    理策略聯盟」，然其於91年1 月23日、31日仍有邀約朋友前
    往聽說明會，瞭解互助福利金制度等情，業據證人丁○○○
    於原審審理時證述在卷，並有簽到簿1 紙在卷可稽。又告訴
    人丁○○○自加入「盈兆互助福利金管理策略聯盟」後，迄
    91年3 月止，一直有到高雄市○○○路366 號15樓之1 辦公
    處所參加「盈兆互助福利金管理策略聯盟」之運作，並有參
    加公司尾牙聚會，會後更與他人一同至辛○○住處唱卡拉OK
    等情，亦據證人丁○○○於原審審理時證述在卷。告訴人丁○○○等人係直至91年10月11日始提出告訴，顯見證人即告
    訴人丁○○○於決定加入「盈兆互助福利金管理策略聯盟」
    ，並繳交入會費6 萬1,000 元時，已看過並瞭解互助福利金
    之規定，並對「盈兆互助福利金管理策略聯盟」的運作及發
    放獎金規則瞭解甚詳。另告訴人丁○○○加入「盈兆互助福
    利金管理策略聯盟」時，尚無盈兆集團宣傳計劃書，告訴人
    丁○○○亦不曾見過上開計劃書，是告訴人丁○○○決定加
    入「盈兆互助福利金管理策略聯盟」，乃是期待「盈兆互助
    福利金管理策略聯盟」會員不斷增加，致其可獲取佣金、獎
    金之利益，而與上開計劃書全然無關。再者，告訴人丁○○○於加入「盈兆互助福利金管理策略聯盟」後，更多次前往
    高雄市○○○路366 號15樓之1 辦公處所參與「盈兆互助福
    利金管理策略聯盟」之運作，並邀約他人前往聽說明書。是
    被告並未對告訴人丁○○○施用詐術，告訴人丁○○○亦未
    陷於錯誤甚明。
  (四)證人戊○○於原審審理時證稱：互助福利金規則是被告丙○○跟我講解的，我瞭解規則。入會要繳6 萬1,000 元，我編
    號是第6 號或第7 號，另外我又花了6 萬元買了我的介紹人
    序號3 號，公司裡面沒有產品銷售。加入當日有簽申請表及
    自願同意書，簽名之前有看過申請表及自願同意書之內容，
    也瞭解意思，有介紹庚○○及其上線、王福祥、賴盈秀及藍
    先生加入，介紹1 個人可以領到1 萬元，又互助金的制度要
    8 個人後才可以領到40萬元。被告辛○○開會的時候說我是
    協理，我幾乎每天都到公司，直至91年3 月8 日，丁○○○
    叫我不要到公司，我就沒有去了。3 月8 日有與賴盈秀到公
    司搬運產品，知道互助金的制度要8 個人後才可以領到40萬
    元，我沒有到達第二階段，有到被告辛○○家唱卡拉OK，是
    在辦尾牙的時候等語甚詳。又戊○○係擔任協理職務，並有
    介紹王福祥、藍正林、賴盈秀等人加入「盈兆互助福利金管
    理策略聯盟」之事實，亦有王福祥、藍正林之申請表、簽到
    簿、戊○○名片各1 張在卷可稽。顯見證人即告訴人戊○○
    於加入「盈兆互助福利金管理策略聯盟」，並繳交入會費6
    萬1,000 元時，已看過並瞭解互助福利金之規則，且其加入
    「盈兆互助福利金管理策略聯盟」後，更幾乎每日前往高雄
    市○○○路366 號15樓之1 辦公處所參與運作，並介紹他人
    參加「盈兆互助福利金管理策略聯盟」，是被告並未對告訴
    人戊○○施用詐術，告訴人戊○○亦無陷於錯誤甚明。
  (五)證人賴盈秀於原審審理時證稱：有加入「盈兆互助福利金管
    理策略聯盟」，加入時有簽文件，1 口好像5 、6 萬元，另
    外有1,000 元的手續費用，是用排的，先排的人以後可以領
    回。共參加2 口、1 口是我朋友藍正林的名字，共12萬元，
    還有2,000 元的手續費，參加日期是自願同意書上面的日期
    等語。證人王福祥於原審審理時證稱：被告辛○○向我買3
    個手錶，1 個他要自己戴，要我用2 個手錶6 萬元的價格抵
    入會費加入互助會，是戊○○介紹的。被告辛○○有告訴我
    規則，說按順序排隊領錢，加入時有簽自願同意書及申請表
    ，我的編號幾號忘記了，單純加入就可以排序號，不必另有
    買賣，是否有買賣產品我不知道，只有說要加入會員按照序
    號排序領獎金，於申請單上所載之日期（即91年1 月17日）
    加入，加入後約1 個月左右公司就關門了，加入公司時，沒
    有看過盈兆集團計劃書等語。顯均對「盈兆互助福利金管理
    策略聯盟」之規則已瞭解，被告並未對賴盈秀、王福祥施用
    詐術，賴盈秀、王福祥亦無陷於錯誤甚明。
  (六)至證人即告訴人庚○○於原審審理時雖證稱：我參加時有事
    業手冊，在說明會時是依照偵查卷所附事業計劃書所寫云云
    ，惟上情為被告辛○○所否認，辯稱：告訴人庚○○加入時
    還沒有該計劃書，我們也沒有用盈兆集團計劃書去講解等語
    。按告訴人庚○○係於90年12月27日加入「盈兆互助福利金
    管理策略聯盟」，序號為14號，告訴人丁○○○係於90年12
    月28日加入「盈兆互助福利金管理策略聯盟」，序號為16號
    ，證人王福祥係於91年1 月17日加入「盈兆互助福利金管理
    策略聯盟」，序號為24號，為最後1 個加入者，已如前述，
    告訴人丁○○○較告訴人庚○○晚加入「盈兆互助福利金管
    理策略聯盟」，然告訴人丁○○○於原審審理時已證稱：陳
    惠湘帶我去的時候，並沒有盈兆集團宣傳計劃書資料，是後
    來才拿到，將近1 個月以後才印好等語明確。另證人王福祥
    於原審審理時亦證稱：加入公司時，沒有看過盈兆集團的計
    劃書等語。本院審酌告訴丁○○○既較告訴人庚○○晚加入
    「盈兆互助福利金管理策略聯盟」，且屬告訴人身分，與被
    告立場對立，其上開證言與被告辛○○所辯及證人王福祥證
    詞相符，自堪信為真實。上開盈兆集團計劃書既於告訴人丁○○○加入後約1 個月以後才印製完成，亦即約於91年1 月
    底才印製完成，則證人即告訴人庚○○自無可能於加入「盈
    兆互助福利金管理策略聯盟」時看見上開計劃書。被告辛○○上開辯解，應堪信為真實。
  (七)另公訴意旨雖稱：被告偽造盈兆國際實業公司之收據交付庚○○等人等語。然盈兆國際實業公司負責人己○○經傳拘不
    到，又遍閱全卷資料，公訴人亦未提出己○○之指訴筆錄，
    或其他足證被告確有偽造盈兆國際實業公司收據之證據，以
    供法院查證。何況被告辛○○係經董事長己○○授權代為處
    理盈兆國際實業公司業務，有授權書影本附卷可稽（見本院
    卷第85頁），對公司印章自有使用權限，自無偽造可言。是
    公訴人上開指訴，自難採信。
  (八)綜上所述，被告辯解，可以採信。至盈兆集團與盈兆國際實
    業公司雖非相同單位，然告訴人戊○○等會員所以加入「盈
    兆互助福利金管理策略聯盟」，主要係期待聯盟會員不斷增
    加，而可獲取佣金、獎金等利益，是上開不符之處，與告訴
    人戊○○等之所以交付財物，並無相當因果關係，則衡諸前
    開法規意旨及說明，被告2 人自均不構成詐欺罪。此外，復
    查無其他積極足資證明被告2 人確有公訴意旨所指詐欺犯行
    ，本應為被告2 人無罪判決之諭知，惟因公訴人認此部分與
    前揭論罪科刑之違反公平交易法部分有牽連犯裁判上一罪關
    係，故原審不另為無罪之諭知，並無不合。
四、移送併辦意旨另稱：被告辛○○係馬來西亞華僑，自90年間
    成立所謂錢昇國際集團，自任集團之國際總裁，意圖為自己
    不法之所有，於90年10初，在台北市台北火車站2 樓，以向
    告訴人甲○○謊稱如參與錢昇互助福利金管理策略聯盟之投
    資，2 個月內即可回本之詐術，使告訴人受騙而陷於錯誤，
    並於90年10月8 日，在台北，自其合作金庫帳戶匯出37萬5,
    000 元予被告辛○○。詎事後均無下文，告訴人始知受騙，
    因認被告另涉犯刑法第339 條第1 項詐欺取財罪嫌云云（台
    灣高雄地方法院檢察署95年度偵字第20378 號），而認與本
    案起訴事實有連續犯之裁判上一罪關係移送併辦。但查本案
    被告辛○○涉犯詐欺取財罪嫌部分，經本院審理後，認為被
    告犯罪不能證明，而經本院不另為無罪之諭知，故無從併辦
    ，應退回原檢察官另行偵辦。
據上論斷，應依刑事訴訟法第369條第1項前段、第364條、第299
條第1 項前段，公平交易法第23條、第35條第2 項、刑法第11條
前段、第28條、修正前刑法第41條第1 項前段、修正後刑法第42
條第3項，判決如主文。
本案經檢察官邱榮藏到庭執行職務。
中    華    民    國    95    年    11    月    16    日
                  刑事第二庭    審判長法  官   林正雄
                                      法  官   陳啟造
                                      法  官   黃壽燕
以上正本證明與原本無異。
本判決不得上訴。
中    華    民    國    95    年    11    月    17    日
                                      書記官   高惠珠
附錄本件判決論罪科刑法條：
公平交易法第23條
（多層次傳銷之管理）
多層次傳銷，其參加人如取得佣金、獎金或其他經濟利益，主要
係基於介紹他人加入，而非基於其所推廣或銷售商品或勞務之合
理市價者，不得為之。
公平交易法第35條
（獨佔、聯合、仿冒行為之處罰）
違反第10條、第14條、第20條第1 項規定，經中央主管機關依第
41條規定限期命其停止、改正其行為或採取必要更正措施，而逾
期未停止、改正其行為或未採取必要更正措施，或停止後再為相
同或類似違反行為者，處行為人3 年以下有期徒刑、拘役或科或
併科新台幣1億元以下罰金。
違反第23條規定者，處行為人3 年以下有期徒刑、拘役或科或併
科新台幣1億元以下罰金。
                                                 QFA


司法院資訊處製作；財團法人民間司法改革基金會備份。
